【裁判字號】    98,交聲,2026
【裁判日期】    980630
【裁判案由】    聲明異議
【裁判全文】
臺灣臺中地方法院交通事件裁定        98年度交聲字第2026號
                                    98年度交聲字第2027號
                                    98年度交聲字第2028號
                                    98年度交聲字第2029號
                                    98年度交聲字第2030號
                                    98年度交聲字第2031號
                                    98年度交聲字第2032號
                                    98年度交聲字第2033號
原處分機關  交通部公路總局臺中區監理所
異  議  人
即受處分人  甲○○
上列受處分人因違反道路交通管理處罰條例案件，對於交通部公
路總局臺中區監理所於民國98年5月22日所為之處分（原處分即
裁決書案號﹕詳如附表編號1至8所示），聲明異議，本院裁定如
下：
    主    文
原處分均撤銷。
甲○○均不罰。
    理    由
一、原處分機關略以：異議人即受處分人（下稱受處分人）甲○
    ○所有之車牌號碼0655-SC號自用小客車，於附表所示之違
    規時間、地點，因附表所示之違規事實，經臺中市警察局交
    通警察隊依附表所示之違規條款舉發，並掣開附表所示之違
    規通知單，因受處分人均未於期限內到案，原處分機關遂於
    98 年5月22日以附表所示之裁決書分別裁處如附表所示之行
    政罰，於法並無不合等語。
二、聲明異議意旨則以：受處分人因經濟困難，於97年中旬至臺
    中縣大里市○○路○段60號的中勝當舖，將車號0655-SC的汽
    車抵押借款，但最後無力償還，於97年11月10日，在當舖人
    員的要求簽下汽車讓渡書，將汽車讓渡給乙○○，因車號06
    55-SC的汽車的使用權為乙○○，故從97年11月10日後的汽
    車罰單，應由乙○○繳納，爰聲明異議等語。
三、按交通違規行為之「舉發」，係具有對外效力之行政行為，
    核其性質屬於公法上有相對人之意思通知。舉發通知單應先
    由舉發機關合法送達受處分人，受處分人如未自動繳納罰鍰
    或未到案聽候裁決，處罰機關始得依違反道路交通管理事件
    統一裁罰標準表逕行裁決之，倘舉發通知單未經合法送達受
    處分人，處罰機關即逕行裁決，其裁決程序即非合法。且舉
    發通知單應依行政程序法規定之送達方式為送達，並於合法
    送達受處分人時，始發生舉發之效力。經查﹕本案如附表編
    號1、2之舉發通知單，經原舉發機關對受處分人之戶籍地址
    為送達，均於98年4月17日送達時不獲會晤受處分人，亦未
    有辨別事理能力之同居人、受僱人或接收郵件人員代為收受
    送達，郵政機關即依行政程序法第74條第2項規定，將上開
    舉發通知單寄存送達於大里郵局，此有送達證書2紙在卷可
    憑。然按期日之通知，應於期日前送達。而查上開如附表編
    號1、2之舉發通知單所載應到案日期均為98年4月8日前，則
    受處分人縱於98年4月17日收受舉發通知單，亦無從於「應
    到案日期前」到案說明實際違規駕駛人，或認為舉發事實與
    違規情形相符，而逕以最低處罰標準在限期內自動繳納罰款
    結案，則難謂受處分人未於應到案日期前到案為無正當理由
    ，是以附表編號1、2舉發通知單之送達，於程序上不合法。
四、復按道路交通管理處罰條例第85條第1項固規定「本條例之
    處罰，受舉發違反道路交通管理事件之受處罰人，認為受舉
    發之違規行為應歸責他人者，應於舉發違反道路交通管理事
    件通知單應到案日期前，檢附相關證據及應歸責人相關證明
    文件，向處罰機關告知應歸責人，處罰機關應即另行通知應
    歸責人到案依法處理。逾期未依規定辦理者，仍依本條例各
    該違反條款規定處罰」，惟依上開條文文義觀之，受處分人
    「逾期未依規定辦理」之效果，係處罰機關「仍依本條例各
    該違反條款規定處罰」，此與一般受罰者依所違反條款之規
    定處罰尚無不同，尚難逕解為受處分人已生實體法上失權之
    效果。何況，交通違規態樣、原因繁多，「應歸責他人」之
    情形容非少見，情節亦有殊異，如均使生「失權」效果，實
    不盡公平。實務上主管之交通部認為「逾越應到案日期，汽
    車所有人始向處罰機關告知應歸責人者，為維護當事人之權
    益，於裁決機關為裁決前，裁決機關仍應受理當事人之舉證
    或陳述案件」，有交通部78年1月16日交路字第00527號函文
    附卷可參，顯亦未將該條解為係「失權效」之規定。則於聲
    明異議程序，法院自亦得因異議人所提事證，為實體上之調
    查，藉以判斷違規責任是否成立及其歸屬。職是，道路交通
    管理處罰條例第85條第1項規定應僅屬處罰機關得為實體上
    處罰之依據，並課予受處罰人適當舉證之義務，縱有違反，
    亦不生失權之效果。處罰機關於裁決前，乃至法院聲明異議
    程序中，仍應依違規事實是否存在、有無可歸責原因及責任
    條件等情，為實體上之判斷。
五、經查：本件受處分人登記所有之車號0655-SC號自用小客車
    ，於97年間向中勝當舖質押借款，因無法清償借款而於97年
    11月10日將該車讓渡予乙○○（身分證字號：Ｚ000000000號
    ）以抵償債務等情，有汽車讓渡書、讓渡書、中勝當鋪之資
    料袋影本各1紙在卷可稽（見本院卷第4、5、20頁），核與
    受處分人所辯相符。而受處分人既為抵償對當鋪之借款債務
    ，出於不得已而於97年11月10日將其車號0655-SC號自用小
    客車讓渡他人使用，則於上開違規行為發生之時，衡情該自
    用小客車自非由受處分人駕駛。是以，無任何證據可資佐證
    受處分人於違規時係車輛之駕駛人，原處分機關未能深究，
    即逕以受處分人為裁罰對象而為附表所示之行政處分，尚非
    允洽。
六、綜上所述，原處分既有如上所述之違誤，自應由本院予以撤
    銷，並為受處分人不罰之諭知。
七、依道路交通管理處罰條例第87條第2項，道路交通案件處理
    辦法第20條前段，裁定如主文。
中    華    民    國    98    年    6     月    30    日
                  交通法庭  法  官  戴嘉慧
上正本證明與原本無異。
如不服本裁定，應於送達後五日內，向本院提出抗告狀。（應附
繕本）
                            書記官  劉晴芬
中    華    民    國    98    年    6     月    30    日
【附表】
 附表:
┌──┬────┬────┬────┬────┬────────┬────────┬───────┬─────┐
│編號│違規時間│違規地點│違規事實│違規條款│舉發違規通知單號│舉發違規通知單之│裁決書日期、案│本院交通事│
│    │        │        │        │        │碼及所載應到案日│送達日期及送達方│號及行政罰內容│件裁定案號│
│    │        │        │        │        │期              │式              │              │          │
├──┼────┼────┼────┼────┼────────┼────────┼───────┼─────┤
│ 1  │98年2月 │臺中市│駕駛自小│道路交通│中市警交字第G9H0│98年4月17日向受 │98年5月22日中 │98年交聲字│
│    │14日10時│子路與│客車超速│管理處罰│52032號，應於98 │處分人之戶籍地為│監違字第裁60-G│第2026號  │
│    │45分    │子巷7弄 │16公里，│條例第40│年4月8日前到案  │送達，因未獲晤本│9H052032號，罰│          │
│    │        │口      │未滿20公│、63條  │                │人亦無受領文書之│鍰新臺幣1800元│          │
│    │        │        │里      │        │                │同居人或受雇人，│，並記違規點數│          │
│    │        │        │        │        │                │故將文書寄存送達│1點。         │          │
│    │        │        │        │        │                │於大里郵局。    │              │          │
├──┼────┼────┼────┼────┼────────┼────────┼───────┼─────┤
│ 2  │98年2月 │臺中市│駕始自小│道路交通│中市警交字第G9H0│98年4月17日向受 │98年5月22日中 │98年交聲字│
│    │12日10時│子路與│客車超速│管理處罰│51981號，應於98 │處分人之戶籍地為│監違字第裁60-G│第2027號  │
│    │19分    │子巷7弄 │24公里，│條例第40│年4 月8日前到案 │送達，因未獲晤本│9H051981號，罰│          │
│    │        │口      │20公里以│、63條  │                │人亦無受領文書之│鍰新臺幣2000元│          │
│    │        │        │上未滿40│        │                │同居人或受雇人，│，並記違規點數│          │
│    │        │        │公里    │        │                │故將文書寄存送達│1點。         │          │
│    │        │        │        │        │                │於大里郵局。    │              │          │
├──┼────┼────┼────┼────┼────────┼────────┼───────┼─────┤
│ 3  │98年1月 │臺中市│駕始自小│道路交通│中市警交字第G9H0│98年2月20日由受 │98年5月22日中 │98年交聲字│
│    │20日10時│子路與│客車超速│管理處罰│37024號，應於98 │處分人戶籍地之社│監違字第裁60-G│第2028號  │
│    │20分    │子巷7弄 │16公里，│條例第40│年3月19日前到案 │區管理委員會之管│9H037024號，罰│          │
│    │        │口      │未滿20公│、63條  │                │理員江寶建收受  │鍰新臺幣2200元│          │
│    │        │        │        │        │                │                │，並記違規點數│          │
│    │        │        │        │        │                │                │1點。         │          │
├──┼────┼────┼────┼────┼────────┼────────┼───────┼─────┤
│ 4  │98年1月 │臺中市│駕始自小│道路交通│中市警交字第G9H0│98年2月16日由受 │98年5月22日中 │98年交聲字│
│    │16日9時 │子路與│客車超速│管理處罰│32264號，應於98 │處分人戶籍地之社│監違字第裁60-G│第2029號  │
│    │55分    │子巷7弄 │20公里，│條例第40│年3月14日前到案 │區管理委員會之管│9H032264號，罰│          │
│    │        │口      │20公里以│、63條  │                │理員李茂榮收受  │鍰新臺幣2400元│          │
│    │        │        │上未滿40│        │                │                │，並記違規點數│          │
│    │        │        │公里    │        │                │                │1點。         │          │
├──┼────┼────┼────┼────┼────────┼────────┼───────┼─────┤
│ 5  │98年1月 │臺中市│駕駛自小│道路交通│中市警交字第G9H0│98年2月16日由受 │98年5月22日中 │98年交聲字│
│    │15日10時│子路與│客車超速│管理處罰│32236號，應於98 │處分人戶籍地之社│監違字第裁60-G│第2030號  │
│    │14分    │子巷7弄 │24公里，│條例第40│年3月14日前到案 │區管理委員會之管│9H032236號，罰│          │
│    │        │口      │20公里以│、63條  │                │理員李茂榮收受  │鍰新臺幣2400元│          │
│    │        │        │上未滿40│        │                │                │，並記違規點數│          │
│    │        │        │公里    │        │                │                │1點。         │          │
├──┼────┼────┼────┼────┼────────┼────────┼───────┼─────┤
│ 6  │98年1月2│臺中市│駕始自小│道路交通│中市警交字第G9H0│98年1月23日由受 │98年5月22日中 │98年交聲字│
│    │日10時47│子路與│客車超速│管理處罰│14579號，應於98 │處分人戶籍地之社│監違字第裁60-G│第2031號  │
│    │分      │子巷7弄 │24公里，│條例第40│年2月20日前到案 │區管理委員會之管│9H014579號，罰│          │
│    │        │口      │20公里以│、63條  │                │理員李茂榮收受  │鍰新臺幣2400元│          │
│    │        │        │上未滿40│        │                │                │，並記違規點數│          │
│    │        │        │公里    │        │                │                │1點。         │          │
├──┼────┼────┼────┼────┼────────┼────────┼───────┼─────┤
│ 7  │98年1月2│臺中市大│併排停車│道路交通│中市警交字第G9H0│98年1月16日由受 │98年5月22日中 │98年交聲字│
│    │日16時54│雅路448-│        │管理處罰│07733號，應於98 │處分人戶籍地之社│監違字第裁60-G│第2032號  │
│    │分      │4號     │        │條例第56│年2月13日前到案 │區管理委員會之管│9H007733號，罰│          │
│    │        │        │        │條第1項 │                │理員李茂榮收受  │鍰新臺幣2200元│          │
│    │        │        │        │第6款   │                │                │。            │          │
├──┼────┼────┼────┼────┼────────┼────────┼───────┼─────┤
│ 8  │97年12月│台三線豐│不遵守道│道路交通│中縣警交相字第HD│98年2月11日由受 │98年5月22日中 │98年交聲字│
│    │24日2時 │勢路與萬│路交通號│管理處罰│0000000號，應於 │處分人戶籍地之社│監違字第裁60-H│第2033號  │
│    │17分    │仙街口  │誌之指示│條例第60│98年3月4日前到案│區管理委員會之管│D0000000號，罰│          │
│    │        │        │        │條第2項 │                │理員收受        │鍰新臺幣1800元│          │
│    │        │        │        │第3款   │                │                │。            │          │
└──┴────┴────┴────┴────┴────────┴────────┴───────┴─────┘


司法院資訊處製作；財團法人民間司法改革基金會備份。
